【裁判字號】    96,訴,1522
【裁判日期】    970109
【裁判案由】    公司法等
【裁判全文】
臺灣臺北地方法院刑事判決      九十六年度訴字第一五二二號
公  訴  人  臺灣臺北地方法院檢察署檢察官
被      告  丁○○
選任辯護人  張立業律師
            王世豪律師
上列被告因公司法等案件，經檢察官提起公訴（九十六年度偵字
第六○三六號），本院判決如下：
    主  文
丁○○公司負責人，公司應收之股款，股東並未實際繳納，而以
申請文件表明收足，處有期徒刑月，如易科罰金，以銀元佰
元即新臺幣玖佰元折算壹日；減為有期徒刑壹月又拾伍日，如易
科罰金，以銀元佰元即新臺幣玖佰元折算壹日。
其餘被訴部分無罪。
    事  實
一、丁○○係址設臺北縣新莊市○○街六十號一樓騏崧科技有限
    公司（下稱騏崧公司）之董事，屬公司法第八條所稱之公司
    負責人，該公司設立登記資本額為新臺幣（下同）一百萬元
    ，詎其明知公司應收之股款，股東並未實際繳納，不得以申
    請文件表明收足，而騏崧公司之股東並未實際繳納股款，竟
    為取得騏崧公司設立所需之公司登記資本額存款證明，乃於
    民國九十年一月三日向友人調借設立公司所需之驗資款項，
    並將之存入臺北國際商業銀行西門分行（嗣經行政院金融監
    督管理委員會核准自九十五年十一月三日起與建華商業銀行
    合併，更名為永豐商業銀行）帳號00000000000
    00號騏崧公司籌備處活期存款帳戶內，用以虛偽表示騏菘
    公司之股東均已實際繳納股款，再委由不知情之會計師金叔
    安於九十年一月四日簽立公司設立登記資本額查核報告書，
    認定騏菘公司之實收資本額業已收足，另委由不知情之長城
    會計師事務所王美玲持上開帳戶存摺影本、股東繳納股款明
    細表、公司設立登記資本額查核報告書等資料，於同年月十
    二日向經濟部中部辦公室辦理騏菘公司設立登記並經核准，
    而上開存款業於同年月八日即遭提領返還。
二、案經法務部調查局臺北市調查處移送臺灣宜蘭地方法院檢察
    署呈請臺灣高等法院檢察署檢察長令轉臺灣臺北地方法院檢
    察署檢察官偵查起訴。
    理  由
甲、有罪部分：
壹、證據能力方面：
    本院資以認定本案犯罪事實之非供述證據（詳後述），查無
    違反法定程序取得之情形，依刑事訴訟法第一百五十八條之
    四反面規定，洵具證據能力，合先敘明。
貳、實體方面：
一、上揭事實，業據被告丁○○坦承不諱（見本院第二十六頁反
    面、第一二三頁反面），而被告確提出不實之驗資證明，向
    經濟部中部辦公室申請公司設立登記後悉數提領返還，此有
    永豐商業銀行作業處九十六年五月三十一日永豐銀作業處（
    ○九六）字第○三四四九號函檢附帳號000000000
    0000號騏崧公司籌備處活期存款帳戶之開戶資料、客戶
    歷史資料查詢明細表在卷可稽（見臺灣臺北地方法院檢察署
    九十六年度偵字第六○三六號偵查卷第五十五頁至第六十頁
    ），此外，復有騏崧公司設立登記申請書、公司章程、設立
    登記資本額查核報告書、騏菘公司籌備處存摺影本、經濟部
    核准設立登記函、公司設立登記表附於騏菘公司登記案卷內
    可資佐證（見同上第六○三六號偵查卷第二十四頁至第三十
    三頁），足見被告任意性自白核與事實相符，應堪採信。騏
    菘公司應收之股款，股東並未實際繳納，被告以申請文件表
    明收足之事證明確，其犯行堪以認定，應予依法論科。
二、論罪科刑：
  (一)被告行為後，刑法部分條文業於九十四年一月七日修正，同
    年二月二日公布，九十五年七月一日施行，修正後刑法第二
    條第一項規定：「行為後法律有變更者，適用行為時之法律
    ，但行為後之法律有利於行為人者，適用最有利於行為人之
    法律。」上開規定乃與刑法第一條罪刑法定主義契合，而貫
    徹法律禁止溯及既往原則，係規範行為後法律變更所生新舊
    法律比較適用之準據法，是刑法第二條本身雖經修正，但刑
    法第二條既屬適用法律之準據法，本身尚無比較新舊法之問
    題，應一律適用裁判時即修正後刑法第二條規定以決定適用
    之刑罰法律，先予敘明。而有關新舊法之比較，應就罪刑有
    關之共犯、連續犯、牽連犯加重等暨其他法定加減原因（如
    身分加減）與加減例等一切情形，綜其全部罪刑之結果而為
    比較（最高法院九十五年第八次刑事庭會議決議參照）。經
    查：
    1.九十年十一月十二日修正公布前公司法第九條第三項之罪
      法定刑罰金部分，依修正前刑法第三十三條第五款規定：
      「罰金：（銀元）一元以上」，而銀元與新臺幣間之折算
      ，依現行法規所定貨幣單位折算新臺幣條例規定，以銀元
      一元折算新臺幣三元；修正後第三十三條第五款則規定：
      「罰金：新臺幣一千元以上，以百元計算之」，經比較新
      舊法之規定，修正後刑法第三十三條第五款所定罰金之最
      低數額，較之修正前提高，自以修正前刑法第三十三條第
      五款規定有利於被告。
    2.關於易科罰金之折算標準，依被告行為時刑法第四十一條
      第一項、罰金罰鍰提高標準條例第二條規定，係以銀元一
      百元、二百元或三百元，即新臺幣三百元、六百元或九百
      元折算一日；依修正後刑法第四十一條第一項，則係以新
      臺幣一千元、二千元或三千元折算一日，經比較新舊法，
      以被告行為時之法律對被告較為有利。
    3.綜上各條文修正前、後之比較，自應適用被告行為時之法
      律，對被告較為有利。
二、被告行為後，公司法第九條第三項原規定「公司應收之股款
    ，股東並未實際繳納，而以申請文件表明收足，或股東雖已
    繳納而於登記後將股款發還股東，或任由股東收回者，公司
    負責人各處五年以下有期徒刑、拘役或科或併科六萬元以下
    罰金」部分，業於九十年十一月十二日修正公布，同年月十
    四日生效，該條第三項之規定修正移列為同條第一項，刑度
    提高為「處五年以下有期徒刑、拘役或科或併科新臺幣五十
    萬元以上二百五十萬元以下罰金」，經比較新舊法結果，自
    應適用被告行為時之法律即九十年十一月十二日修正公布前
    公司法第九條第三項之規定論科，故核被告所為，係犯九十
    年十一月十二日修正公布前公司法第九條第三項公司應收之
    股款，股東並未實際繳納，而以申請文件表明收足罪。被告
    利用不知情之會計師金叔安、長城會計師事務所王美玲為上
    開犯行，係間接正犯。爰審酌被告未籌足資金即設立公司，
    影響公司財務結構及交易安全，惟其犯後坦承犯行，尚具悔
    意，及其犯罪動機、目的、手段、品行、智識程度、生活狀
    況等一切情狀，量處如主文所示之刑，併諭知易科罰金之折
    算標準。又被告犯罪之時間，係在九十六年四月二十四日以
    前，復無其他不合中華民國九十六年罪犯減刑條例所定不得
    減刑之情形，應依同條例第二條第一項第三款之規定，減其
    宣告刑二分之一，及諭知易科罰金之折算標準。
乙、無罪部分：
一、公訴意旨另以：被告明知騏崧公司並無實際向忠峰企業有限
    公司（下稱忠峰公司）、宇峰有限公司（下稱宇峰公司）進
    貨，竟基於逃漏稅捐之犯意，於九十年九月、十月間，以不
    詳金額購得忠峰公司名義開立之統一發票四張及宇峰公司名
    義開立之統一發票一張，金額共計二百二十萬一千五百元，
    充當騏崧公司之進貨憑證，據以作成營業人銷售額與稅額申
    報書之業務上文書，並持向稅捐稽徵機關申報扣抵稅額而行
    使之，以此詐術逃漏稅捐十一萬零七十五元，足以生損害於
    稅捐稽徵機關課稅之正確性。因認被告另涉犯刑法第二百十
    六條、第二百十五條行使業務登載不實文書罪嫌，及違反稅
    捐稽徵法第四十七條第一款、第四十一條公司負責人為納稅
    義務人以不正當方法逃漏稅捐罪嫌云云。
二、按犯罪事實應依證據認定之，無證據不得認定犯罪事實；不
    能證明被告犯罪者，應諭知無罪之判決，刑事訴訟法第一百
    五十四條第二項、第三百零一條第一項定有明文。此所謂認
    定犯罪事實之證據，無論其為直接或間接證據，均須達於通
    常一般人均不致有所懷疑，而得確信其為真實之程度，始得
    據為有罪之認定，若其關於被告是否犯罪之證明未能達此程
    度，而有合理性懷疑之存在，致使無法形成有罪之確信，根
    據「罪證有疑、利於被告」之證據法則，即不得遽為不利被
    告之認定（最高法院二十九年上字第三一○五號、四十年臺
    上字第八六號、七十六年臺上字第四九八六號判例參照）。
三、公訴人認被告涉有刑法第二百十六條、第二百十五條行使業
    務登載不實文書，及違反稅捐稽徵法第四十七條第一款、第
    四十一條公司負責人為納稅義務人以不正當方法逃漏稅捐犯
    行，無非係以證人即百群國際有限公司（下稱百群公司）負
    責人曾燿霆證述忠峰公司及宇峰公司係虛設公司，並虛開發
    票幫助逃漏稅，及財政部臺北市國稅局審查三科忠峰公司、
    宇峰公司查緝案件稽查報告、忠峰公司及宇峰公司專案申請
    調檔統一發票查核名冊與清單、本院九十四年度重訴字第十
    七號判決書、臺灣臺北地方法院檢察署九十六年度偵緝字第
    三二○號聲請簡易判決處刑書等件為證。
四、訊據被告固不否認於騏崧公司設立登記時擔任公司負責人，
    惟堅詞否認有何公訴意旨所指上揭犯行，辯稱：騏崧公司於
    九十年八月三十日即將公司股權悉數移轉廉正星等新股東承
    受，並於同日在大伸會計師事務所簽立股東同意書，當天對
    方還有一位吳小姐前來，伊於當日將騏崧公司九十年七、八
    月份之統一發票、公司大小章交付「吳小姐」後，即未再處
    理騏崧公司事務等語，並提出九十年八月三十日之騏崧公司
    股東同意書（見本院卷第三十五頁）為證。
五、經查：
  (一)證據能力方面：
    按被告以外之人於審判外之言詞或書面陳述，除法律有規定
    者外，不得作為證據，刑事訴訟法第一百五十九條第一項固
    有明文；惟被告以外之人於審判外之陳述，雖不符刑事訴訟
    法第一百五十九條之一至第一百五十九條之四之規定，而經
    當事人於審判程序同意作為證據，法院審酌該言詞陳述或書
    面陳述作成時之情況，認為適當者，亦得為證據。當事人、
    代理人或辯護人於法院調查證據時，知有第一百五十九條第
    一項不得為證據之情形，而未於言詞辯論終結前聲明異議者
    ，視為有前項之同意，同法第一百五十九條之五亦有明文。
    證人即百群公司負責人曾燿霆於調查局、偵詢中之證述，雖
    屬被告以外之人於審判外之陳述，然當事人及辯護人於審判
    程序對於上開證據方法之證據能力並未爭執，本院審酌前開
    證人於審判外之言詞陳述於作成時之情況，並無違法不當及
    證明力明顯過低之瑕疵，認前揭證據方法，適為本案之證據
    。另財政部臺北市國稅局審查三科宇峰公司及忠峰公司查緝
    案件稽查報告、忠峰公司及宇峰公司專案申請調檔統一發票
    查核名冊與清單，固係被告以外之人審判外之書面陳述，惟
    當事人及辯護人並未於言詞辯論終結前就該等證據聲明異議
    ，本院審酌上開證據係財政部臺北市國稅局負責查緝本案之
    公務人員，依其親身實際執行公務情形所製作，亦適為本案
    之證據，揆諸前揭規定，自得作為證據。至其餘資以認定本
    案之非供述證據（詳後述），查無違反法定程序取得之情形
    ，依同法第一百五十八條之四反面解釋，洵具證據能力，合
    先敘明。
  (二)實體方面：
    1.忠峰公司、宇峰公司均係虛設公司，騏崧公司於九十年九
      、十月間，以忠峰公司開立之統一發票四張，及宇峰公司
      開立之統一發票一張，金額共計二百二十萬一千五百元，
      作為騏崧公司之進貨憑證，據以作成營業人銷售額與稅額
      申報書，持向稅捐稽徵機關申報抵扣稅額十一萬零七十五
      元，以此方式逃漏營業稅十一萬零七十五元之事實，固據
      證人即百群公司負責人曾燿霆證述在卷（見法務部調查局
      臺北市調查處影印卷一第九頁至第十二頁、第二十頁至第
      二十三頁、臺灣臺北地方法院檢察署九十四年度偵字第六
      一二四號偵查影印卷一第一三二頁至第一三三頁），並有
      財政部臺北市國稅局審查三科宇峰公司及宇峰公司查緝案
      件稽查報告、忠峰公司及宇峰公司專案申請調檔統一發票
      查核名冊與清單、財政部臺灣省北區國稅局臺北縣分局九
      十六年十一月五日北區國稅北縣三字第○九六一○六一九
      ○一號函附卷足憑（見同上臺北市調查處影印卷二第十八
      頁至第二十三頁、第七十七頁至第八十二頁、第五十三頁
      至第五十九頁、第一五四頁至第一六四頁、本院卷第十三
      頁至第十六頁）。
    2.惟證人即大伸會計師事務所外務人員丙○○於本院審理時
      證以：九十年八月三十日之騏崧公司股東同意書係雙方股
      東告訴我內容及基準日，由我繕打後，交給對方承接的股
      東去辦理變更登記，九十年八月三十日當天雙方股東都有
      來，對方的股東還有帶會計師事務所的一位小姐一起過來
      ，騏崧公司案卷所附九十年十一月二十二日之騏崧公司股
      東同意書（見同上偵查卷第三十六頁）我沒有看過等語明
      確（見本院卷第八十七頁反面至第八十九頁）。
    3.證人即騏崧公司原股東甲○○於本院審理時亦證稱：騏崧
      公司所有原股東即被告、我、賴進宏、黃香春、盧賢台，
      於九十年八月三十日在大伸會計師事務所簽立股東同意書
      ，將整個公司轉讓給新股東等語甚明（見本院卷第八十六
      頁）。
    4.證人即辦理騏崧公司變更登記之乙○○於本院審理時復證
      陳：騏崧公司九十年十二月三日之變更登記係我所代辦，
      當初是一位年約四十幾歲，聲音沙啞的「吳小姐」將九十
      年十一月二十二日之騏崧公司股東同意書交給我，要我辦
      理，時間應在九十年十一月二十二日之後，同年十二月十
      日我送件申請變更登記之前，當時「吳小姐」係以000
      0000000號行動電話與我聯絡，後來「吳小姐」更
      換手機號碼，我就聯絡不上她，九十年八月三十日之騏崧
      公司股東同意書我從未見過等語綦詳（見本院卷第一○一
      頁至第一○三頁）。
    5.依上開證人之證言可知，騏崧公司原股東即被告、甲○○
      、賴進宏、黃香春、盧賢台確於九十年八月三十日即在大
      伸會計師事務所簽立股東同意書，將股份轉讓新股東即廉
      正星、簡文章、陳進仲、葉菘芳、邱飛龍承受，被告所稱
      代表新股東前來聯絡之「吳小姐」亦確有其人，足見被告
      前開辯解，應非子虛。
    6.按刑法第二百十五條所謂業務上登載不實之文書，乃指基
      於業務關係，明知為不實之事項，而登載於其等業務上作
      成之文書而言，公司、行號向稅捐稽徵機關申報營業稅，
      係履行其公法上納稅之義務，並非業務行為，而營業人銷
      售額與稅額申報書，係公司、行號每二月向稅捐稽徵機關
      申報當期之銷售額與稅額之申報書，並非證明會計事項發
      生之會計憑證，準此，縱被告於營業人銷售額與稅額申報
      書為不實之登載，並持向稅捐稽徵機關申報扣抵稅額而行
      使之亦難論以業務上文書登載不實罪（最高法院八十四年
      度臺上字第五九九九號判決參照），是公訴人認此部分被
      告成立行使業務上文書登載不實罪嫌，已有誤會。雖「吳
      小姐」既已取得九十年八月三十日之騏崧公司股東同意書
      ，何以另行製作一份同年十一月二十二日之騏崧公司股東
      同意書交付證人乙○○於同年十二月三日辦理騏崧公司變
      更登記，因查無「吳小姐」之年籍資料，本院固無從傳喚
      其到庭查明詳情，然卷內既乏被告於同年八月三十日將股
      份轉讓後，仍繼續處理騏崧公司事務之積極事證，自難徒
      憑同年九、十月騏崧公司之登記負責人仍為被告，遽認起
      訴書所指以忠峰公司開立之統一發票四張，及宇峰公司開
      立之統一發票一張，充當騏崧公司之進貨憑證，並持向稅
      捐稽徵機關申報扣抵稅額而行使之犯行，係被告所為，而
      逕以公司負責人為納稅義務人以不正當方法逃漏稅捐罪嫌
      相繩。
    7.綜上所述，公訴人所提證據及指出證明之方法，無從說服
      本院形成被告所涉行使業務登載不實文書，及公司負責人
      為納稅義務人以不正當方法逃漏稅捐有罪之心證，此外，
      復查無其他積極證據足資認定被告涉有公訴人所指上開犯
      行，既不能證明被告犯罪，參諸前揭說明，自應為被告無
      罪之諭知。
    8.至於公訴人聲請傳喚設籍於行動電話門號0000000
      000號租用人萬和科技有限公司於申請時所留之戶籍地
      址、帳寄地址之現住戶，欲查明「吳小姐」是否確有其人
      ，然前址現住戶分係九十二年底至九十三年間始遷入上址
      ，有全戶戶籍資料查詢結果可稽（見本院卷第一一一頁至
      第一一六頁），該等現住戶顯與本案無涉，另聲請傳喚廉
      正星，欲證明其是否為人頭股東，本院認本案事證已明，
      均無再予調查之必要，附此敘明。
據上論斷，應依刑事訴訟法第二百九十九條第一項前段、第三百
零一條第一項，九十年十一月十二日修正前公司法第九條第三項
，刑法第十一條前段、第二條第一項前段、修正前刑法第四十一
條第一項前段，中華民國九十六年罪犯減刑條例第二條第一項第
三款、第七條、第九條，修正前罰金罰鍰提高標準條例第二條，
現行法規所定貨幣單位折算新臺幣條例第二條，判決如主文。
本案經檢察官陳重言到庭執行職務
中    華    民    國  九十七  年    一    月    九    日
                          臺灣臺北地方法院刑事第十四庭
                              審判長法  官  宋松璟
                                    法  官  陳琪媛
                                    法  官  孫萍萍
以上正本證明與原本無異。
如不服本判決，應於判決送達後十日內，向本院提出上訴狀。
                                    書記官  張汝琪
中    華    民    國  九十七  年    一    月    九    日
附錄本案論罪科刑法條全文：
九十年十一月十二日修正前公司法第九條
公司設立登記後，如發現其設立登記或其他登記事項，有違法情
事時，公司負責人各處一年以下有期徒刑、拘役或科或併科新臺
幣六萬元以下罰金。
公司負責人對於前項登記事項，為虛偽之記載者，依刑法或特別
刑法有關規定處罰。
公司應收之股款，股東並未實際繳納，而以申請文件表明收足，
或股東雖已繳納而於登記後將股款發還股東，或任由股東收回者
，公司負責人各處五年以下有期徒刑、拘役或科或併科新臺幣六
萬元以下罰金。
前三項裁判確定後，由法院檢察處知中央主管機關撤銷其登記。


司法院資訊處製作；財團法人民間司法改革基金會備份。
